【裁判字號】    99,訴,350
【裁判日期】    990915
【裁判案由】    塗銷所有權移轉登記
【裁判全文】
臺灣嘉義地方法院民事判決               99年度訴字第350號
原      告  台新國際商業銀行股份有限公司
法定代理人  甲○○
訴訟代理人  己○○
            丁○○
            戊○○
被      告  丙○○
            乙○○
上列當事人間塗銷所有權移轉登記事件，於民國99年9 月1 日言
詞辯論終結，本院判決如下：
    主  文
被告丙○○、乙○○間就如附表所示不動產於民國九十五年九月
十三日所為買賣之債權行為及同年十月二十五日所為所有權移轉
登記之物權行為，均應予撤銷。
被告乙○○應將第一項所示之不動產於民國九十五年十月二十五
日以買賣為原因所為之所有權移轉登記予以塗銷，回復登記為被
告丙○○名義。
訴訟費用由被告負擔。
    事 實 與 理 由
壹、程序方面：
一、按訴狀送達後，原告不得將原訴變更或追加他訴。但擴張或
    減縮應受判決事項之聲明者，不在此限。民事訴訟法第255
    條第1 項第3 款定有明文。本件原告起訴時，聲明以先、備
    位聲明均請求判決如主文第1 、2 項所示，因聲明均同一，
    嗣於民國99年8 月4 日言詞辯論期日聲明撤回備位部分聲明
    ，經核與上揭規定並無不合，應予准許。
二、復按言詞辯論期日，當事人之一造不到場者，得依到場當事
    人之聲請，由其一造辯論而為判決，民事訴訟法第385 條第
    1 項定有明文。本件被告丙○○經合法通知未於言詞辯論期
    日到場，核無民事訴訟法第386 條各款所列之情形，爰依原
    告之聲請，由其一造辯論而為判決。
貳、實體方面：
一、原告起訴主張：
  (一)被告丙○○於92年10月向原告申請卡號0000000000000000之
    現金卡（見本院卷第9 頁）使用，詎被告丙○○至99年4 月
    22日止，消費記帳尚餘新台幣（下同）700,822 元（內含消
    費本金399,487 元、利息301,235 元）未按期給付，迄今亦
    未履行。
  (二)查被告丙○○於95年8 月14日在原告帳款即開始逾期，而系
    爭如附表所示不動產其所有權移轉登記時間點為95年10月25
    日，且受轉讓人即被告乙○○為其兄弟，故顯有脫產之嫌疑
    ，被告丙○○、乙○○間為避免被告丙○○因債務問題，導
    致其不動產持分遭各債權銀行強制執行，竟於95年10月25日
    將系爭如附表所示不動產完成移轉登記，此由系爭如附表所
    示不動產已設有抵押權，而買賣之後，其抵押權並無塗銷又
    無債務人之變更，顯不符合一般交易慣例，足證被告丙○○
    、乙○○間移轉不動產之行為，乃係「虛偽意思表示，隱藏
    贈與之目的」，被告丙○○、乙○○間實係以買賣之名義而
    達成贈與之目的，故被告丙○○、乙○○間實為贈與之行為
    ，其目的顯係為妨害債權之行使而有害於原告之債權，依民
    法第87條第2 項之規定，應適用關於贈與行為之規定，原告
    自得依民法第244 條第1 項之規定，聲請法院撤銷之，並依
    同條第4 項聲請命被告乙○○回復原狀為塗銷登記之行為。
  (三)蓋債務人所有之財產除對於特定債權人設有擔保物權外，應
    為一切債務之總擔保，倘債務人財產已不足清償一切債務時
    ，而竟將財產惡意脫產他人，且非用以清償具有優先受償權
    之債務，對於普通債權人甚不公平，即難謂無詐害行為（最
    高法院78年度台上字第1583號判決意旨參照），今被告丙○
    ○將其所有之系爭如附表所示不動產以贈與之實移轉登記為
    其兄弟即被告乙○○所有，顯為有害及債權之行為。
  (四)所謂有害於債權，係指債務人所為之無償行為，致其責任財
    產減少，使債權處於不能或難於獲得清償之狀態，亦即指消
    極財產之總額超過積極財產之總額而言。按債權人撤銷權之
    成立，於無償行為，只須有客觀要件，即1.須有債務人之無
    償行為，2.須其行為有害於債權即可，而所謂有害於債權謂
    減少債務人之一般財產，而致不能滿足債權人，如此債務人
    之資產狀態，謂之無資力，如何謂之無資力，通說見解認為
    於有害行為時，以債務人之財產不足滿足一般債權人之事實
    為必要。而認定債務人有無資力係以債務人自認其無資力，
    或停止支付事實皆可為證明方法（史尚寬，債權總論，第46
    7 頁參照），又有害於債權之事實，須債務人行為與無資力
    之發生有相當因果關係，債權人行使撤銷權時，須債務人在
    無資力之狀態，故債務人即被告丙○○之行為明顯符合上述
    情形。
  (五)另按當事人主張有利於己之事實者，就其事實有舉證之責任
    。但法律別有規定，或依其情形顯失公平者，不在此限，民
    事訴訟法第277 條定有明文；被告丙○○、乙○○二人若主
    張此買賣關係並非隱藏贈與目的，應就買賣關係存在及成立
    原因之事實，負舉證之責（最高法院42年度台上字第170 號
    、20年上字第709 號判例意旨參照）。故按上開判例要旨所
    示，原告否認系爭買賣行為事實存在，自應由被告丙○○、
    乙○○二人就其主張之買賣關係存在之積極事實（如合理對
    價關係、資金來源及來往記錄等，是否符合買賣之要件），
    負舉證責任。此乃就接近證據之難易言，雙方當事人對於買
    賣是否虛偽之事實，應由何方為舉證較易之情形，其舉證責
    任分配由較易舉證之當事人負擔，自較符合正義公平之原則
    ，而被告丙○○、乙○○二人間之買賣原因事實、資金來源
    及流向均由被告丙○○、乙○○二人所掌握，因此被告丙○
    ○、乙○○二人自始即接近及持有該財務資料，自應由被告
    丙○○、乙○○二人舉證較諸原告為合理且簡單。再者私人
    者之買賣或借貸，未如金融機構，幾無審核、徵信、估價及
    監督機制，故利用以債作價而逃避債權人藉由強制執行滿足
    債權者，時有所聞。況且本件被告乙○○係被告丙○○之兄
    弟，被告丙○○對原告負有借款債務，於可能將受強制執行
    之敏感時間，將系爭如附表所示不動產以買賣為原因而移轉
    所有權登記予被告乙○○，就此親等間之買賣關係是否屬真
    實及是否隱含贈與之目的，相較於一般第三人買賣，自應受
    較嚴格之檢驗。
  (六)退而言之，縱認原告主張被告丙○○、乙○○間係贈與行為
    不成立，懇請鈞院依民法第244 條第2 項之規定，債權人得
    聲請法院撤銷之，故除懇請鈞院命其提出合理買賣價金、買
    賣資金來源、買賣價金流向明細等證明買賣事實外。另被告
    丙○○於負債期間曾求助於其家人，故被告乙○○對被告丙
    ○○之財務狀況應無不知情之道理，而被告丙○○仍居住於
    系爭不動產，且抵押權債務人設定仍為被告丙○○，此有違
    一般交易慣例之事實亦可窺知買受人並無所有之意思，而移
    轉時點又為被告丙○○債務逾期履行困難之後，其移轉之意
    圖乃為脫產以避免遭債權人強制執行至為明顯，故難謂被告
    丙○○、乙○○二人間無脫產之惡意。
  (七)按民法第244 條第2 項之受益人明知有損害於債權人之權利
    者，該主觀要件之舉證須參酌客觀事實以為認定。實務上乃
    針對該買賣雙方所約定之價金是否顯不相當、債務人是否確
    實收受買賣價金（即資金流程）、買受人是否知悉債務人對
    金融機構負有債務且逾期未清償、土地登記謄本上所載之負
    擔之義務人（如：抵押權人）為誰、系爭買賣關係成立時點
    是否在債務人發生逾期不清償債務而陷於無資力之後或有無
    緊密相臨、債務人逾期不清償債務之時間長度等相關事實，
    以作為認定買賣雙方係通謀虛偽意思表示，或買受人係明知
    該買賣行為有損害於金融機構之證據及依據，故基於以上事
    實足證被告丙○○、乙○○間之所有權移轉行為顯係有害原
    告之債權，為此狀請鈞院鑒核上述事實及理由，判決如訴之
    聲明，以維法紀。
  (八)並聲明：1.被告丙○○、乙○○間就如附表所示不動產於95
    年9 月13日所為買賣之債權行為及同年10月25日所為所有權
    移轉登記之物權行為，均應予撤銷。2.被告乙○○應將上項
    所示之不動產於95年10月25日以買賣為原因所為之所有權移
    轉登記予以塗銷，回復登記為被告丙○○名義。
二、被告乙○○則以：被告乙○○、丙○○及訴外人林俊明於94
    年11月25日共同提供系爭房地全部（上開三人每人應有部分
    均為3 分之1 ）向保證責任嘉義市第三信用合作社設定登記
    抵押實際貸款得1,200,000 元，該1,200,000 元由被告丙○
    ○及訴外人林俊明每人各拿600,000 元，後來被告丙○○及
    訴外人林俊明無法繳納貸款本息，被告母親稱房子不能被拍
    賣，叫被告乙○○幫忙一下，算是房子賣給被告乙○○，被
    告丙○○亦同意，故貸款後來都是由被告乙○○繳納。繳了
    幾次後，被告乙○○覺得不對，又常常與太太吵架，才辦理
    移轉登記給被告乙○○。買賣價款就是被告乙○○幫被告丙
    ○○及訴外人林俊明繳貸款餘額的錢，繳款方式是到保證責
    任嘉義第三信用合作社以現金臨櫃繳納。並聲明：原告之訴
    駁回。
三、被告丙○○未於言詞辯論期日到場，亦無提出書狀為何聲明
    、陳述。
四、本院之心證：
  (一)原告主張被告丙○○向其申請卡號0000000000000000之現金
    卡（見本院卷第9 頁）使用，於95年8 月14日起逾期未清償
    ，至99年4 月22日止，消費記帳尚餘700,822 元（內含消費
    本金399, 487元、利息301,235 元）未按期給付，迄今亦未
    履行。另被告丙○○於95年10月25日將登記為其所有之系爭
    如附表所示不動產移轉登記為被告乙○○所有（原因發生日
    期為95年9 月13日，登記原因為買賣）等情，業據提出現金
    卡會員約定條款暨申請書、如附表所示不動產登記謄本、異
    動索引等件為證，並經本院依職權向嘉義市地政事務所調閱
    被告丙○○、乙○○間就系爭如附表所示不動產移轉登記相
    關資料影本附卷可稽，且為被告乙○○所不爭執，自堪信為
    真實。
  (二)按債務人所為之無償行為，有害及債權者，債權人得聲請法
    院撤銷之。債務人所為之有償行為，於行為時明知有損害於
    債權人之權利者，以受益人於受益時亦知其情事者為限，債
    權人得聲請法院撤銷之。債權人依第1 項或第2 項之規定聲
    請法院撤銷時，得並聲請命受益人或轉得人回復原狀。但轉
    得人於轉得時不知有撤銷原因者，不在此限。前條撤銷權，
    自債權人知有撤銷原因時起，1 年間不行使，或自行為時起
    ，經過10年而消滅。民法第244 條第1 、2 、4 項及第245
    條分別定有明文。次按，債權人依民法第244 條規定，撤銷
    債務人所為之有償或無償行為者，祇須具備下列之條件：1.
    為債務人所為之法律行為；2.其法律行為有害於債權人；3.
    其法律行為係以財產權為目的；4.如為有償之法律行為，債
    務人於行為時，明知其行為有害於債權人，受益人於受益時
    ，亦明知其事情。又債務人所有之財產除對於特定債權人設
    有擔保物權外，應為一切債務之總擔保，故債務人明知其財
    產不足清償一切債務，而竟將財產出賣於人，及受益人於受
    益時亦知其情事者，債權人即得依民法第244 條第2 項之規
    定，聲請法院撤銷。此項撤銷權之效力，不特及於債權行為
    ，即物權行為亦無例外。債權人行使此項撤銷權，既可同時
    訴請撤銷債務人所為債之行為及物權行為，亦可僅訴請撤銷
    債務人所為債之行為；如果不動產物權契約業經辦理登記，
    則前者債權人得訴請登記名義人塗銷，後者則得訴請移轉登
    記（最高法院42年台上字第323 號、48年台上字第1750號判
    例、88年度台上字第259 號判決意旨參照）。
  (三)被告乙○○抗辯：其承受系爭如附表所示不動產貸款餘額，
    以該餘額作價購買被告丙○○所有系爭如附表所示不動產，
    惟貸款餘額若干？被告乙○○何時開始繳納貸款？被告乙○
    ○稱：「( 問：你買系爭房地時，系爭房地還欠多少貸款？
    ）這是貸款120 萬元，丙○○大概繳了三、四個月就沒有辦
    法繳了。」、「( 問：你從何時開始繳納利息？）我不記得
    ，因為我之前有說過，這我太太在使用，但何時開始繳納我
    不清楚，因為當時都沒有事，後來台新銀行來我們才知道丙
    ○○外面還有欠人家錢。」云云（見本院99年9 月1 日言詞
    辯論筆錄），依被告乙○○所述，被告丙○○、乙○○間買
    賣系爭如附表所示不動產之總價為何並不明確，如被告丙○
    ○、乙○○間有買賣關係，當知悉買賣總價為何，豈有不知
    之理。再者，被告乙○○抗辯其每月繳納貸款係自其第一銀
    行000-00-000000 號帳戶領取現金存入被告丙○○在保證責
    任嘉義市第三信用合作社0000-00-0000000 號帳戶，以供繳
    納貸款（本件起訴後，被告乙○○改以轉帳繳納），並提出
    存摺影本2 份為證，惟就上開存摺存提款紀錄，被告乙○○
    領錢之時間與被告丙○○帳戶存款時間並不一致，而上開存
    摺，充其量僅能證明被告乙○○自第一銀行000-00-000000
    號帳戶提領現金，被告丙○○在保證責任嘉義市第三信用合
    作社0000-00-0000000 號帳戶有存款之事實，尚不能證明被
    告丙○○在保證責任嘉義市第三信用合作社0000-00-000000
    0 號帳戶之存款係被告乙○○所存入，亦不能證明被告丙○
    ○、乙○○間就系爭如附表所示不動產有買賣關係存在。準
    此，被告乙○○、丙○○間既無實際金錢之交付，則被告乙
    ○○抗辯其與被告丙○○間就系爭如附表所示不動產有買賣
    關係，顯非真實，應係無償贈與關係。而被告丙○○於95年
    間將系爭房地應有部分3 分之1 移轉登記被告乙○○名義後
    ，於95年間僅有保證責任嘉義市第三信用合作社發給之股利
    6 元，此外並無其他財產，有稅務電子閘門財產所得調件明
    細在卷可稽（見本院卷第94頁），被告丙○○已無其他財產
    足資清償對原告所負債務，是其所為贈與無償行為，顯於債
    權人之權利有害。
  (四)退而言之，縱認被告乙○○抗辯其承受系爭如附表所示不動
    產貸款餘額，以該餘額作價購買被告丙○○所有系爭如附表
    所示不動產為真，因系爭房地全部（被告丙○○、乙○○、
    訴外人林俊明三人每人應有部分均為3 分之1 ）向保證責任
    嘉義市第三信用合作社設定登記抵押實際貸款得1,200,000
    元，此亦據本院依職權函詢保證責任嘉義市第三信用合作社
    ，經該社陳報在卷（見本院卷第77至78頁）。依被告丙○○
    於保證責任嘉義市第三信用合作社存摺記載，系爭房地應有
    部分3 分之2 於95年10月25日移轉登記與被告乙○○時，已
    按月繳款10次，依序為11,583元、11,583元、11,583元、
    11,583元、11,625元、11,625元、11,625 元、11,661 元、
    11,661元、11,661元，合計116,190 元（見本院卷第97頁正
    反面），依此計算，所餘貸款額度為1,083,810 元（計算式
    ：1,200,0 00元－116,190 ＝1,083,810 元）。是被告乙○
    ○與被告丙○○、訴外人林俊明間就系爭房地應有部分3 分
    之2 約定實際買賣價金為1,083,810 元，而被告丙○○、訴
    外人林俊明係就系爭房地應有部分各3 分之1 出售與被告乙
    ○○，則被告丙○○將系爭房地應有部分3 分之1 出售與被
    告乙○○之價金為541,905 元（計算式：1,083,810 元÷2
    ＝541,905 元）。另查，系爭房地應有部分3 分之2 於辦理
    移轉登記與被告乙○○時，依土地、建築改良物買賣所有權
    移轉契約書記載：土地、建物之價款分別為1,881,645 元及
    16,200元（見本院卷第38頁、第41頁），合計1,897,845 元
    （計算式：1,881,645 元＋16,200元＝1,897,845 元）。則
    被告丙○○將系爭房地應有部分3 分之1 辦理移轉登記與被
    告乙○○時，依移轉契約書記載價款應為948,923 元（計算
    式：1,897,845 元÷2 ＝948,923 元，元以下四捨五入）。
    依被告丙○○將系爭房地應有部分3 分之1 辦理移轉登記與
    被告乙○○時所出具之移轉契約書記載之價款為據，被告丙
    ○○將系爭房地應有部分3 分之1 辦理移轉登記與被告乙○
    ○時，系爭房地應有部分3 分之1 之價值最少有948,923 元
    ，乃被告乙○○以承受債務541,905 元，以之作價，購得被
    告丙○○系爭房地應有部分3 分之1 ，顯然低於市價，致原
    告債權無從經由強制執行程序實現。又被告丙○○於95年間
    將系爭房地應有部分3 分之1 移轉登記被告乙○○名義後，
    於95年間僅有保證責任嘉義市第三信用合作社發給之股利6
    元，此外並無其他財產，有稅務電子閘門財產所得調件明細
    在卷可稽（見本院卷第94頁），被告丙○○已無其他財產足
    資清償對原告所負債務，是其所為買賣有償行為，顯於債權
    人之權利有害。
  (五)被告丙○○所得微薄，95年度所得僅6 元，96年度所得僅86
    元，97年度所得僅94元，98年度所得僅2,680 元，有本院依
    職權所查「稅務電子閘門財產所得調件明細」在卷可稽（見
    本院卷第84至91頁），依被告乙○○所自陳，曾幫被告丙○
    ○處理地下錢莊問題，且被告丙○○無法繳納保證責任嘉義
    市第三信用合作社之貸款，為恐系爭房屋遭拍賣，方將被告
    丙○○系爭房地應有部分3 分之1 移轉登記與被告乙○○，
    亦如前述，參以被告丙○○對原告所負債務自95年8 月14日
    起即逾期未繳，足見被告丙○○95年間已係負債累累、經濟
    狀況陷於極度窘迫之境，且亦為被告乙○○所知悉。是以，
    被告丙○○將系爭如附表所示不動產低價出售被告乙○○，
    將影響他債權人債權受償之當然結果，被告乙○○自難諉為
    不知。被告丙○○明知以低價出售系爭不動產予被告乙○○
    有損害於原告權利，且此情事亦為被告乙○○所知，應堪認
    定。
  (六)原告主張其於99年1 月29日向地政機關申請系爭不動產登記
    謄本及異動索引時，始知被告丙○○於95年10月25日將系爭
    如附表所示不動產以買賣為原因，移轉登記予其兄即被告乙
    ○○等情，有系爭不動產登記謄本及異動索引附卷足證（見
    本院卷第11至15頁），且為被告乙○○所不爭執，是原告主
    張其於99年1 月29日始知有前揭撤銷原因事實，應堪採信。
  (七)綜上所述，被告丙○○、乙○○間就系爭如附表所示不動產
    所為買賣行為及所有權移轉行為既有害及原告對被告丙○○
    債權，則原告基於民法第244 條規定，請求被告丙○○、乙
    ○○間就如附表所示不動產於95 年9月13日所為買賣之債權
    行為及同年10月25日所為所有權移轉登記之物權行為，均應
    予撤銷。告乙○○應將上項所示之不動產於95年10月25日以
    買賣為原因所為之所有權移轉登記予以塗銷，回復登記為被
    告丙○○名義，為有理由，應予准許。
五、本件事證已臻明確，其餘兩造主張、陳述暨所提之證據，經
    審酌均與本院前揭判斷不生影響，爰不一一詳予論述，附此
    敘明。
六、據上論結，本件原告之訴為有理由，依民事訴訟法第385 條
    第1 項前段、第78條、第85條第1 項前段，判決如主文。
中    華    民    國    99    年    9     月    15    日
                  民事第三庭  法  官  黃茂宏
以上正本係照原本作成。
如對本判決上訴須於判決送達後20日內向本院提出上訴狀，除依
對造人數提出繕本外，並應依上訴利益額度繳交第二審裁判費。
如委任律師提起上訴者，應一併繳納上訴審裁判費。
中    華    民    國    99    年    9     月    15    日
                              書記官  蘇姵容
┌────────────────────────────────────────────────┐
│土地附表：                                                                                      │
├──┬──────────────────────┬─┬──────┬───────┬─────┤
│ 編 │    土        地        坐        落        │地│  面  積    │    權  利    │  備  考  │
│    ├───┬────┬───┬───┬─────┤  ├──────┤              │          │
│ 號 │縣  市│鄉鎮市區○  段  ○ ○段 │  地  號  │目│  平方公尺  │    範  圍    │          │
├──┼───┼────┼───┼───┼─────┼─┼──────┼───────┼─────┤
│001 │嘉義市│        │ 西門 │  六  │34-3      │建│44.00       │    3分之1    │          │
└──┴───┴────┴───┴───┴─────┴─┴──────┴───────┴─────┘
┌──────────────────────────────────────┐
│建物附表︰                                                                  │
├──┬──┬─────┬─────┬────┬─────────┬──┬──┤
│ 編 │ 建 │          │   基地   │建築式樣│     建物面積     │權利│    │
│    │    │ 建物門牌 │          │主要建築│（單位：平方公尺）│    │備考│
│    │    │          │   坐落   │材 料 及│                  │範圍│    │
│ 號 │ 號 │          │          │房屋層數│                  │    │    │
├──┼──┼─────┼─────┼────┼─────────┼──┼──┤
│    │    │嘉義市自治│嘉義市西門│住家用木│                  │3分 │    │
│001 │876 │里9鄰西門 │段六小段34│造1層   │33.58平方公尺     │之1 │    │
│    │    │街214號   │-3地號    │        │                  │    │    │
└──┴──┴─────┴─────┴────┴─────────┴──┴──┘

司法院資訊處製作；財團法人民間司法改革基金會備份。
